【裁判字號】    95,易,908
【裁判日期】    951213
【裁判案由】    詐欺
【裁判全文】
臺灣彰化地方法院刑事判決               95年度易字第908號
公  訴  人  臺灣彰化地方法院檢察署檢察官
被      告  乙○○
上列被告因詐欺案件，經檢察官提起公訴（95年度偵字第6400號
），本院判決如下：
    主  文
乙○○幫助意圖為自己不法之所有，以詐術使人將本人之物交付
，處有期徒刑陸月，如易科罰金，以銀元佰元即新台幣玖佰元
折算壹日。
    事  實
一、乙○○雖可預見金融機構帳戶係個人理財之重要工具，且關
    係個人財產、信用之表徵，如提供予他人使用，有供作財產
    犯罪用途之可能，而他人取得非本人之存摺帳戶等資料之目
    的在於收取贓款及掩飾犯行不易遭人追查，對於提供帳戶雖
    無引發他人萌生犯意之確信，但仍以縱若有人持以犯罪亦無
    違反其本意之幫助詐欺犯意，於民國95年6 月26日或27日某
    時，將其向中華郵政股份有限公司彰化線西郵局所申辦之帳
    戶（帳號：0000000-0000000 號，申辦語音系統及核發晶片
    日：95年6 月26日）之存摺、金融卡（含密碼）等物，在不
    詳地點，交付予姓名年籍不詳之人，而容任他人使用上開帳
    戶，遂行財產犯罪。其後於95年6 月27日13時許，甲○○遭
    詐騙集團成員佯裝成檢察官向其詐稱：你有申請某支電話，
    且電話費未繳，如恐係遭人冒名申辦電話，最好將帳戶內存
    款全部領出，並存入指定之安全帳戶等語，致甲○○不疑有
    詐而陷於錯誤，於同日依指示匯款新台幣（下同）10萬元至
    乙○○上開線西郵局帳戶內，嗣因甲○○發現受騙，報警處
    理，始查悉上情。
二、案經彰化縣警察局和美分局報請臺灣彰化地方法院檢察署檢
    察官偵查起訴。
    理  由
壹、證據能力部分：
    本案全部卷證所涵括之供述證據及非供述證據，公訴人、被
    告均不爭執其證據能力，而依刑事訴訟法第159條之5規定「
    被告以外之人於審判外之陳述，雖不符前四條之規定，而經
    當事人於審判程序同意作為證據，法院審酌該言詞陳述或書
    面陳述作成時之情況，認為適當者，亦得為證據。當事人、
    代理人或辯護人於法院調查證據時，知有第一百五十九條第
    一項不得為證據之情形，而未於言詞辯論終結前聲明異議者
    ，視為有前項之同意」，是後述所引用證據之證據能力均無
    疑義，合先敘明。
貳、本院論罪科刑部分：
一、訊據被告乙○○固坦承有向中華郵政股份有限公司彰化線西
    郵局申辦前揭帳戶（帳號：0000000-0000000 號），且該帳
    戶之存摺、金融卡（含密碼）等物，已不在被告處，另該帳
    戶每個月會有定存利息，95年6 月之定存利息伊亦有領出之
    事實，惟矢口否認有幫助詐欺取財之犯行，辯稱：上開帳戶
    之存摺、金融卡均遺失了，伊有將密碼記在存摺上，因為去
    報遺失時，郵局已經告知帳戶被凍結了，不知該帳戶會遭他
    人用以詐欺犯罪使用云云。
二、經查：
  (一)證人即被害人甲○○於95年6 月27日13時許，甲○○遭詐騙
    集團成員佯裝成檢察官向其詐稱：你有申請某支電話，且電
    話費未繳，如恐係遭人冒名申辦電話，最好將帳戶內存款全
    部領出，並存入指定之安全帳戶等語，致甲○○不疑有詐而
    陷於錯誤，於同日依指示匯款10萬元至被告乙○○上開線西
    郵局帳戶內乙情，業據證人即被害人甲○○於警詢時證述遭
    詐騙時間，及匯款時、地及金額等情綦詳，且有甲○○之存
    款明細（儲戶收執聯）影本、內政部警政署反詐騙案件紀錄
    表，受理詐騙帳戶通報- 警示詐騙電話斷話表，受理各種案
    件紀錄表、被告前揭帳戶之客戶基本資料及最近交易資料及
    中華郵政股份有限公司95年9 月26日函暨所附上開帳戶之立
    帳申請書、更換姓名申請書暨歷史交易清單各1 份附卷可稽
    ，上開事實應堪認定。
  (二)被告雖辯稱：伊上開帳戶之存摺、金融卡係遺失，伊有將密
    碼記在存摺上云云。惟查：
  1.按存摺及金融卡，均為關係個人理財之重要工具，一般人皆
    會妥善保管，並與密碼分開存放，以防他人盜用，而被告於
    當時係20餘歲之成年人，復有相當之社會歷練，卻將帳戶存
    摺、金融卡與密碼一併置放，增加風險，且在存摺及金融卡
    遺失後，亦未為任何補救之措施，而完全置之不理，此顯然
    違背常情。而被告又辯稱因怕忘記而將密碼抄錄下，但被告
    於本院審理時亦自承其就金融卡所設之密碼為1114，即其生
    日號碼，而被告於本院審理時，經詢問其金融卡之密碼時，
    能立即表示其金融卡所設之密碼，並未憑藉任何書面資料以
    喚起記憶，顯見該密碼已為被告所牢記，被告所稱因怕忘記
    而將密碼抄錄並與存摺、金融卡等物放在一起，自非屬實。
    再者，現今社會上一般人防詐之意識高漲，欲為詐騙之人必
    使出相當方法，始能有所得，是以行騙之人絕不可能將其好
    不容易才詐得之金錢，存入自己無法確實掌控之帳戶內，否
    則將無法確保該帳戶名義人不會在受騙者匯入款項後，突然
    將該帳戶或金融卡掛失凍結或變更印鑑、密碼，致使行騙之
    人無法從該帳戶內領出詐騙金額，甚至由帳戶名義人將帳戶
    內之款項提領一空。是以詐欺集團或行騙之人欲以他人帳戶
    供作款項出入之帳戶，必會先徵得帳戶所有人之同意，並確
    知金融卡密碼後，才有使用之可能。綜上所述，被告辯稱該
    帳戶存摺及金融卡均係遺失云云，不足採信。
    本件上開被告郵局帳戶存摺及金融卡（含密碼），應可認定
    係被告交由他人使用。
  2.衡諸今日一般人至郵局或銀行開設帳戶並非難事，如非供犯
    罪之非法使用，衡情自無置自己名義帳戶不用，而取得他人
    帳戶使用之必要。且金融存款帳戶事關存戶個人財產權益之
    保障，其與存戶印鑑章結合，具高度專有性，除非本人或與
    本人親密關係者，難認有何理由可自由流通使用該存摺，一
    般人皆有妥為保管防阻他人任意使用之認識，縱因特殊情況
    偶有交付他人使用之需，亦必然深入瞭解用途後再行提供以
    使用，方符常情。而該等專有物品如落入不明人士手中，極
    易被利用為與財產有關之犯罪工具，此又係具備一般生活智
    識者皆能體察之常識；參以邇來詐欺人士使用他人存摺作為
    指示被害人匯款工具之犯罪類型層出不窮，並廣經媒體披載
    ，凡對社會動態尚非全然不予關注者均能知曉。在本件中，
    被告於提供上開帳戶予他人使用時，已係成年人，足認其心
    智成熟，亦具一般智識程度及社會經驗，對於上開各情，自
    有認識，竟仍將自己前開帳戶之存摺、金融卡（含密碼）提
    供予他人，且果遭據以為犯詐欺取財罪之出入帳戶使用，足
    見被告主觀上顯具有他人取得該帳戶之存摺、金融卡（含密
    碼）後，自行或提供詐騙人士持以作為詐欺取財之用，亦不
    違背其本意之不確定故意至明。
  (三)綜上所述，被告前開所辯，顯係卸責之詞，不足採信。本案
    事證已臻明確，被告犯行應堪認定，應與依法論科。
三、我國刑法於94年2月2日修正公布，95年7月1日施行（下稱新
    法；修正前刑法下稱舊法）後，依最高法院95年度第8次刑
    事庭會議決議內容，有關新舊法之適用原則如下：
    (一)新法第2條第1項之規定，係規範行為後法律變更所生新舊
      法律比較適用之準據法，於新法施行後，應適用新法第2
      條第1項之規定，為「從舊從輕」之比較。
    (二)基於罪刑法定原則及法律不溯及既往原則，行為之處罰，
      以行為時之法律有明文規定者為限，必行為時與行為後之
      法律均有處罰之規定，始有新法第2條第1項之適用。
    (三)比較時應就罪刑有關之共犯、未遂犯、想像競合犯、牽連
      犯、連續犯、結合犯，以及累犯加重、自首減輕暨其他法
      定加減原因（如身分加減）與加減例等一切情形，綜其全
      部罪刑之結果而為比較。
    (四)新法第33條第5款規定罰金刑為1,000元以上，以百元計算
      之，新法施行後，應依新法第2條第1項之規定，適用最有
      利於行為人之法律。
    (五)易科罰金之折算標準，新法施行後，應依新法第2條第1項
      之規定，適用最有利於行為人之法律。
四、本件被告行為後，刑法關於幫助犯及主刑罰金刑等規定均有
    修正，依前揭最高法院95年度第8 次刑事庭會議決議內容，
    應綜其全部罪刑之結果而為比較後，始得判斷應適用新法或
    舊法，經本院為如附表１所示之比較後，認本件依刑法第2
    條第1 項前段，就以下幫助犯及主刑罰金刑部分等適用，均
    應依舊法。又按關於易科罰金之折算標準及期限，參酌前揭
    最高法院95年度第8 次刑事庭會議決議，並未敘明易刑處分
    應與罪刑有關之共犯、未遂犯、想像競合犯、牽連犯、連續
    犯、結合犯，以及累犯加重、自首減輕暨其他法定加減原因
    （如身分加減）與加減例等一切情形，綜合而為比較，依明
    示其一排除其餘之法理，易刑處分自不在此綜合比較之範圍
    ，此部分於新法施行後，應另依新法第2 條第1 項之規定，
    適用最有利於行為人之法律，經比較修正前後之易科罰金折
    算標準結果，以修正前之規定，較有利於被告，理由詳如附
    表２所示。按刑法上之幫助犯，係指以幫助之意思，對於正
    犯資以助力，而未參與實施犯罪之行為者而言（最高法院49
    年臺上字第77號判例參照）。查被告將前揭所申請之帳戶存
    摺、金融卡，交付予他人作為犯詐欺取財之用，而向其收取
    前揭帳戶存摺、金融卡之人，確有向被害人詐欺取財，被害
    人因而匯款、轉帳入被告之前開金融機構帳戶等節，已如前
    述，是核被告所為，係犯修正前刑法第30條第1 項前段、刑
    法第339 條第1 項之幫助詐欺取財罪。被告幫助他人犯詐欺
    取財罪，為從犯，應依修正前刑法第30條第2 項規定按正犯
    之刑減輕之。爰審酌被告之素行，擅自提供帳戶供他人非法
    使用，使犯罪難以查緝，等同助長犯罪，行為殊屬不當，且
    犯後仍飾詞卸責、未見悔意，並考量其犯罪之動機、目的、
    手段、被害人所生之損害等一切情狀，量處如主文所示之刑
    ，並依修正前刑法第41條第1 項前段，諭知易科罰金之折算
    標準。
據上論斷，應依刑事訴訟法第299 條第1 項前段，刑法第2 條第
1 項前段、第339 條第1 項，修正前刑法第30條第1 項、第2 項
、第41條第1 項前段，罰金罰鍰提高標準條例第1 條前段，修正
前罰金罰鍰提高標準條例第2 條，判決如主文。
本案經檢察官張尹敏到庭執行職務。
中    華    民    國    95    年    12    月    13    日
                  刑事第二庭  審判長法  官      簡璽容
                                    法  官      胡宜如
                                    法  官      郭麗萍
以上正本證明與原本無異。
如不服本判決，應於送達後10日內向本院提出上訴狀（須附繕本
），上訴於臺灣高等法院臺中分院。
告訴人或被害人對於判決如有不服具備理由請求檢察官上訴者，
其上訴期間之計算係以檢察官收受判決正本之日期為準。
中    華    民    國    95    年    12    月    14    日
                                     書記官     張子涵
附錄本案論罪科刑法條全文：
中華民國刑法第339條
（普通詐欺罪）
意圖為自己或第三人不法之所有，以詐術使人將本人或第三人之
物交付者，處5 年以下有期徒刑、拘役或科或併科1 千元以下罰
金。
以前項方法得財產上不法之利益或使第三人得之者，亦同。
前二項之未遂犯罰之。
附表１：
┌──┬─────┬─────────────────────────┐
│編號│修正事項  │  以各別修正事項討論新、舊法之比較適用            │
├──┼─────┼─────────────────────────┤
│ 一 │主刑罰金  │刑法第33條第5款有關罰金刑部分，在新法部分係規定為 │
│    │部分      │罰金：新臺幣1,000元以上，以百元計算之。而舊法時則 │
│    │          │係規定為罰金：1元以上，修正後之規定並非較有利於被 │
│    │          │告。                                              │
├──┼─────┼─────────────────────────┤
│ 二 │幫助犯    │刑法幫助犯之規定，雖為使幫助犯之文義，更符合學界通│
│    │          │說之「限制從屬形式」，且舊法「從犯」一詞，常有不同│
│    │          │解讀，故將舊法之「幫助他人犯罪者，為從犯」之文義，│
│    │          │改為「幫助他人實行犯罪行為者，為幫助犯」。然被告不│
│    │          │論依修正前之刑法第30條第1、2項，抑或依修正後之刑法│
│    │          │第30條第1 、2 項，均係幫助犯，且均應減輕其刑，修正│
│    │          │後之規定並非較有利於被告。                        │
├──┴─────┴─────────────────────────┤
│總結：本案綜合前開結果，仍應適用舊法之規定。                        │
└──────────────────────────────────┘
附表２：
┌─────┬─────────────────────────┐
│修正事項  │新、舊法之比較適用                                │
├─────┼─────────────────────────┤
│易科罰金  │刑法第41條第1項前段關於得易科罰金之規定，修正前係 │
│          │以「因身體、教育、職業、家庭之關係或其他正當事由，│
│          │執行顯有困難」為其要件，新法則刪除此要件，修正理由│
│          │說明上述規定限制過嚴，欠缺彈性，與易科罰金制度旨在│
│          │救濟短期自由刑流弊之旨趣不符，且刪除該要件後使檢察│
│          │官得視具體個案審酌宜否易科罰金，更符告易科罰金制度│
│          │之意旨。另修正前刑法第41條第1項前段配合罰金罰鍰提 │
│          │高標準條例第2條（現已刪除）之規定，係以「銀元300元│
│          │即新台幣900元折算1日」為易科罰金之折算標準，至修正│
│          │後之刑法第41條第1項乃係以「新台幣1,000元、2,000元 │
│          │或3,000元折算1日」為易科罰金之折算標準。而觀諸歷年│
│          │來之實務運作情形，在法院宣告易科罰金折算標準之案件│
│          │，檢察官執行時乃以准予易科罰金為原則，不准易科罰金│
│          │為例外，是以比較修法前後就易科罰金准否及折算標準之│
│          │規定，應認修正後刑法第41條第1項前段提高易科罰金之 │
│          │折算標準之適用，對於行為人而言較為不利。是依刑法第│
│          │2 條第1 項前段，應適用修正前刑法第41條第1 項前段之│
│          │規定。                                            │
└─────┴─────────────────────────┘


司法院資訊處製作；財團法人民間司法改革基金會備份。
